【裁判字號】    94,重訴,73
【裁判日期】    950328
【裁判案由】    殺人等
【裁判全文】
臺灣桃園地方法院刑事判決              94年度重訴字第73號
公  訴  人  臺灣桃園地方法院檢察署檢察官
被      告  甲○○
                    （
選任辯護人  王振志律師
被      告  乙○○
上列被告因殺人等案件，經檢察官提起公訴（94年度偵字第1507
4號、15900號），本院判決如下：
    主  文
甲○○殺人，處無期徒刑，褫奪公權終身。
乙○○共同明知為不實之事項，而使公務員登載於職務上所掌之
公文書，足以生損害於公眾，處有期徒刑肆月，如易科罰金，以
參佰元折算壹日，緩刑貳年。
    事  實
一、甲○○原為高中畢業，從事分類廣告業務，然於民國九十年
    間之納莉颱風過境，將其作業之電腦淹壞，且因平面媒體業
    務萎縮，其前述賴以維生之工作無以為繼，經濟來源頓失依
    據，頗思另循他途謀生，故於九十年九月起至九十三年六月
    間，前往臺北市南港區○○○路○段二四五號之中華技術學
    院附設專科進修學校就讀電子工程科畢業，從而對於電腦相
    關設備、作業、產業已有相當之認識。緣於九十三年間其在
    電腦網路上結識劉愛弟，甲○○進而以其所具備之電腦專業
    知識讓劉愛弟誤認其有能力取得大陸廠商之訂單，可經由分
    配、協調將所取得之訂單交由其他勞務提供者完成，因而可
    獲取訂單金額百分之五至百分之八之鉅額業務佣金，甲○○
    並化名「陳阿霞」在中華技術學院某大樓三樓電腦教室中網
    址為「s1976t@y ahoo .com.tw 」之網路上偽稱為大陸廠商
    工作之人員，誘使劉愛弟深信甲○○確與大陸廠商有生意往
    來，並可取得大陸廠商之訂單，再交由其他廠商完成，藉以
    抽取佣金。而劉愛弟因積欠房貸及卡債，經濟狀況甚為不佳
    ，見及甲○○上開提案，頗為心動，孰知甲○○竟圖謀取劉
    愛弟之死亡保險金，偽稱若劉愛弟願與其合作，為順利前往
    大陸取得訂單，並顧及雙方權益及身分之掩飾，劉愛弟必須
    已婚並須投保高額之人壽保險，一切過程均需保密等語，誘
    使劉愛弟同意，進而依甲○○之指示，與乙○○辦理假結婚
    ，並自行投保高額之旅遊平安保險，以便順利前往大陸向廠
    商取得訂單，賺取業務佣金。
二、乙○○為甲○○之胞弟，兩人原本甚少往來，惟甲○○為遂
    行其詐領劉愛弟身故保險金之目的，於九十三年十二月間，
    甲○○頻頻至乙○○住處，談及欲與友人前往大陸承接電子
    設計業務返回臺灣作業，並希望至大陸工作，乙○○乃稱父
    母年邁需甲○○照顧，可由渠代為前往洽接業務，但無下文
    ，嗣於九十四年一月底某日，甲○○向乙○○說明已找到一
    名女性業務（即劉愛弟）可前往大陸，惟恐業務員捲款潛逃
    ，可令該名業務投保高額人壽保險，並要求乙○○充當人頭
    與該名業務員辦理假結婚，苟該名業務員嗣後捲款逃逸，可
    由人頭配偶於七年後為該名業務員辦理死亡宣告，領回保險
    金，填補損失。乙○○不知甲○○實為詐領劉愛弟身故保險
    金之目的，基於兄弟情誼，旋即允諾充任該名業務員之人頭
    配偶。甲○○、乙○○、劉愛弟等人遂共同基於使公務員登
    載不實之犯意聯絡，明知乙○○與劉愛弟並無結婚之真意，
    而乙○○及劉愛弟仍聽從甲○○之安排，於九十四年三月六
    日前往臺灣桃園地方法院初次會面，並於同日辦妥公證結婚
    ，再由乙○○於同年四月十三日持二人之結婚公證書與相關
    證件，前往桃園縣桃園市戶政事務所辦理結婚登記，使該所
    不知情之承辦公務員經形式審查後，將其二人結婚之不實事
    項登載於職務上所掌管之戶籍簿冊等公文書內，足以生損害
    於戶政機關對於國民婚姻登記事項之正確性。
三、劉愛弟亦於同年三月二十六日至石建平所經營之天然旅行社
    辦理赴大陸之護照換發及臺胞證，以便依甲○○之指示前往
    大陸洽商，惟因劉愛弟無錢購買機票及投保，故甲○○於九
    十四年四月十八日以劉愛弟之名義匯款新臺幣（下同）二萬
    元予劉愛弟供其購買往返大陸之機票及投保旅遊平安保險之
    費用，劉愛弟旋於同年四月二十五日前往天然旅行社購買於
    同年五月十六日經由澳門轉赴大陸之往返機票，並委由石建
    平代為投保旅遊平安保險身故主險三千萬元，石建平即委請
    東倫保險經紀人公司辦理，將三千萬元之保額，分由臺灣人
    壽保險股份有限公司承保一千萬元（保單號碼：九四S ○一
    七○九八號、保險期間自九十四年五月十六日上午八時起共
    七天），南山人壽保險股份有限公司承保一千五百萬元（保
    單號碼：SJ00000000號、保險期間自九十四年五月
    十六日上午八時三十分起計七天），美商美國環球產物保險
    有限公司承保五百萬元（保單號碼：000000000號
    、保險期間自九十四年五月十六日上午八時起共七天），上
    開保險契約之受益人均指定為乙○○。
四、甲○○知悉劉愛弟已辦妥上開保險後，旋於同年五月八日以
    化名「陳阿霞」之電子郵件聯繫劉愛弟，確認劉愛弟將於同
    年月十六日前往大陸廣東省，即以「陳阿霞」之身分允諾將
    於是日在大陸廣東省深圳寶安機場接機，且囑咐劉愛弟應將
    前開保險之保單、要保確認書等文件帶妥攜往大陸，而甲○○則先於同年五月十一日經由香港前往中國大陸廣東省，途
    經蛇口、深圳，抵達河源，並投宿於鴻湖旅館，等候劉愛弟
    抵達大陸，及至同年五月十六日甲○○前往大陸廣東省深圳
    寶安機場接劉愛弟時，劉愛弟方知「陳阿霞」即為甲○○，
    惟仍對甲○○所提之前述方案抱持希望，故於同日晚間十時
    四十五分許，隨甲○○搭乘火車由大陸廣東省深圳前往惠州
    尋找廠商。嗣於翌日（十七日）凌晨零時三十分許，在惠州
    火車站前廣汕公路旁之人行道邊，劉愛弟終查覺並無廠商可
    立即簽約之實情，因而與甲○○發生爭執，甲○○見四下無
    人，認時機已成熟，即基於殺人之犯意，持其預藏之不明鈍
    器猛力敲擊劉愛弟之頭部，而劉愛弟亦強力反抗，並出手以
    指甲抓傷甲○○之臉部，然仍不敵甲○○突然持鈍器攻擊，
    甲○○見劉愛弟頭部嚴重受創始罷手，劉愛弟受此攻擊導致
    顱腦損傷合併失血性休克而死亡。而甲○○於行兇後，旋將
    劉愛弟所攜帶之前揭保單、要保確認書等文件取出後逃離現
    場，並返回河源之鴻湖旅館更換衣物，始於同日上午八、九
    時許，連絡其在大陸廣東省深圳附近石灣鎮工作之表弟丙○○，詢問如何返回臺灣，而丙○○於同日下午三、四時許，
    駕車搭載甲○○返回其公司後，並告知甲○○可經由大陸廣
    東省羅湖通往香港再搭機返臺，約半小時後，甲○○即依循
    上述路徑返臺，而於同年月十八日凌晨一時許搭機抵達桃園
    中正國際機場。其後，因中國大陸公安機關發現死者劉愛弟
    為臺籍人士，經知會內政部警政署刑事警察局移送臺灣桃園
    地方法院檢察署檢察官指揮偵辦而循線查悉甲○○涉嫌行兇
    ，乃於同年八月二十三日經該署檢察官指揮該局人員將甲○○、乙○○拘提到案而查獲上情。
五、案經內政部警政署刑事警察局移送臺灣桃園地方法院檢察署
    檢察官偵查起訴。
    理  由
壹、證據能力方面：
一、按被告以外之人於審判外之言詞或書面陳述，除法律有規定
    者外，不得作為證據，刑事訴訟法第一百五十九條第一項固
    有明文。惟被告以外之人於審判外之陳述，雖不符同法第一
    百五十九條之一至之四之規定，而經當事人於審判程序同意
    作為證據，法院審酌該言詞陳述或書面陳述作成時之情況，
    認為適當者，亦得為證據。又當事人、代理人或辯護人於法
    院調查證據時，知有第一百五十九條第一項不得為證據之情
    形，而未於言詞辯論終結前聲明異議者，視為有前項之同意
    ，此亦據同法第一百五十九條之五規定甚明。
二、查本件證人丁○○（即被告甲○○之配偶）、石建平、戊○○（即被害人劉愛弟之弟）、張政雄（為劉愛弟之友人）等
    人於警詢時之陳述（不包括戊○○於九十四年八月十日之警
    詢內容），均屬被告以外之人在審判外之陳述而屬傳聞證據
    ，且不符刑事訴訟法第一百五十九條之三之規定，惟檢察官
    、被告及辯護人就上開審判外之陳述，迄於本院言詞辯論終
    結前均未聲明異議，而本院審酌渠等於陳述作成時之情況，
    核無違法取證之瑕疵，認為以之作為證據為適當，依上開規
    定，上開證人前述審判外之陳述，得為證據。
三、至前開證人丁○○於檢察官偵查中，經具結而向檢察官所為
    陳述，並無顯有不可信之情況，依同法第一百五十九條之一
    第二項之規定，該陳述亦得為證據。
貳、實體部分：
一、訊據被告甲○○固坦承於電腦網路結識被害人劉愛弟，並化
    名「陳阿霞」在網路上與劉愛弟通信，且提議劉愛弟應投保
    旅行平安保險，並介紹其弟即被告乙○○與劉愛弟結婚，及
    於上揭時地前往大陸並於九十四年五月十六日在深圳寶安機
    場為劉愛弟接機後，共同搭車前往廣東省惠州，且於惠州火
    車站前廣汕公路旁，與劉愛弟發生爭執，進而持撿拾之木棍
    一支敲擊劉愛弟之頭部一下等情不諱，惟矢口否認有上揭使
    公務員登載不實及殺人之犯行，辯稱：伊見乙○○與劉愛弟
    生活背景、經濟情況、外型、年紀均相仿，故介紹其二人結
    識，假以時日或可促成一段美滿姻緣，故伊無使公務員登載
    不實之犯行；且伊雖有持木棍毆擊劉愛弟一下，但應不致造
    成劉愛弟死亡之結果，從而伊亦無殺人之犯行云云。
二、經查：
（一）上揭犯罪事實欄二所載之使公務員登載不實之犯罪經過，
      迭經被告乙○○於警詢、檢察官偵查及本院審理時坦承不
      諱，且經證人戊○○、張政雄於警詢時證述明確（見偵卷
      一第四七、五○頁，該二人之證述內容詳見後述），並有
      劉愛弟之身分證影本及乙○○、劉愛弟之結婚公證書、其
      二人之全戶戶籍資料查詢資料各一份在卷可稽（見同上卷
      第六二、一六二、一九七、一九八頁），堪認被告乙○○
      前開自白與事實相符。被告甲○○就此部分雖以前情置辯
      ，惟查，苟被告甲○○係見乙○○、劉愛弟二人條件相當
      ，欲促成一段美滿姻緣，理應先為其二人介紹認識，讓其
      二人交往相當時日，彼此均有一定程度之瞭解後，始論及
      婚嫁，方符事理。豈有初次見面，立即辦理公證結婚之理
      ，足見被告甲○○前開辯解，顯與事實不符，自難採信。
（二）被告甲○○供稱：伊退伍後就從事分類廣告業務之工作，
      伊太太丁○○婚後約有十年沒有工作，經濟均靠伊維持，
      前開分類廣告工作，一直做到九十年納莉颱風將伊電腦淹
      壞，且因平面媒體業務在萎縮，故前述分類廣告之業務就
      結束了，但真正完全結束是在九十四年農曆年前，而於前
      述納莉颱風後至九十四年農曆年前之間，伊無從事其他工
      作以維持生計，而丁○○自九十四年八月一日起開始有工
      作等語（見同上卷第二二頁），核與證人丁○○於警詢時
      證述：被告甲○○為高中畢業，之前都在作報紙廣告刊登
      工作，九十年開始去唸書，自從被告甲○○從大陸回來（
      九十四年五月十七日）後，即告訴伊家中經濟狀況很差，
      叫伊去上班，尤其是被告甲○○動用其母親原本要定存之
      一百萬元，伊才驚覺到被告甲○○之經濟狀況變很差等情
      相符（見同上卷第一七頁背面），足見被告甲○○原從事
      之分類廣告之工作，因納莉風災後及平面媒體業務之萎縮
      ，自九十年起已難以為繼，家中經濟來源已失所依據。復
      參酌被告甲○○自九十年九月起至九十三年六月間止，前
      往臺北市南港區○○○路○段二四五號之中華技術學院附
      設專科進修學校就讀電子工程科畢業一節，除經被告甲○○供述及證人丁○○證述詳實外（見同上卷第二三頁、一
      七頁背面、二○三頁），並有該校學籍登載表、九十二年
      度第二學期畢業生名冊各一紙附卷可憑（見同上卷第一三
      二、一三三頁），可知被告甲○○因前述分類廣告業務難
      以為繼，即考慮另循謀生之途，並由中華技術學院附設專
      科進修學校電子工程科畢業，已對電腦相關設備、作業、
      產業有相當之認識。
（三）證人戊○○於警詢時證述：伊與劉愛弟在九十四年五月十
      六日去大陸前近半年多次閒聊中，劉愛弟提及在網路上認
      識幾個朋友，請劉愛弟協助取得生意訂單，可獲得酬勞，
      並告訴劉愛弟為顧及雙方權益保障、身分之掩飾，劉愛弟
      須具有已婚身分並投保保險，一切過程均需保密等語（見
      同上卷第四七頁）；另證人張政雄亦於警詢中證稱：因劉
      愛弟積欠卡債八、九十萬元，經濟狀況不好，急需用錢，
      在網路上有位「明哥」之人，說有辦法幫劉愛弟的忙，叫
      劉愛弟去大陸接單，但去之前要劉愛弟辦理假結婚，而且
      要投保高額意外險以防止劉愛弟捲款潛逃等情（見同上卷
      第五○頁）；經核與證人丁○○證述：甲○○稱伊係在網
      路上結識劉愛弟等語（見同上卷第二○三頁）及被告自承
      ：伊係於九十三年間在網路上認識劉愛弟，劉愛弟稱伊為
      「明哥」等情相符（見同上卷第一八○頁、本院卷第二五
      五頁），復佐以被告乙○○於警詢時供稱：伊與甲○○平
      常甚少聯繫，惟九十三年十二月間甲○○頻頻至伊住處，
      曾提及在幫人代寫電腦程式，並拿一塊電子零件面板，及
      客戶流程圖、所得分配表各一張，以證明甲○○有能力從
      事電子設計並可前往大陸洽談生意等節（見同上卷第三四
      頁背面、四二頁），及被告自承伊以「陳阿霞」之名義在
      網路與劉愛弟講些去大陸投資之事（見同上卷第二三頁背
      面），而劉愛弟於九十四年五月十六日前往大陸，即是應
      「陳阿霞」之約赴大陸與廠商洽商標案、簽約事宜，被告
      甲○○以「陳阿霞」之身分允諾會在廣東省深圳寶安機場
      接機，但實際上被告甲○○並未與大陸任何客戶已約妥見
      面洽談簽約等情，亦有奇摩電子信箱網頁一紙及被告甲○○供述可佐（見同上卷第一二一、一二二頁、本院卷第二
      五七頁），再參酌劉愛弟於九十四年五月十二日日記中記
      載：伊可以扮演需求與勞務提供者之間的橋樑，伊去接廠
      商之訂單，按訂單金額伊可要求五％至八％之利得，只要
      找到本業資深輔導員幫伊作專業技術之溝通，由伊來簽妥
      訂單，再分配、協調給勞務提供者完成，「業務佣金」應
      是可以期待的等情節（見本院卷第六五頁）相互勾稽以觀
      ，足徵被告甲○○確係以其所具備之電腦專業知識，讓劉
      愛弟誤認其有能力取得大陸廠商之訂單，再經由分配、協
      調將所取得之訂單交由其他廠商完成，因而可獲取訂單金
      額百分之五至百分之八之鉅額佣金，並另化名「陳阿霞」
      偽稱為大陸廠商工作之人員，誘使劉愛弟深信甲○○確與
      大陸廠商有生意往來，並可取得大陸廠商之訂單，藉以抽
      取佣金之假象，但實際上並無大陸客戶等待與劉愛弟洽商
      標案或簽約事宜。
（四）劉愛弟因積欠房貸及卡債，經濟狀況甚為不佳一情，業經
      證人張政雄於警詢時證述明確（見偵卷一第四九頁），並
      有劉愛弟書寫之日記數紙附卷可佐（見本院卷第五一至五
      八頁），從而劉愛弟因房貸及卡債之壓力，對於被告甲○○前揭提案頗為心動，故被告甲○○乃順勢藉以偽稱為順
      利取得訂單，並顧及雙方權益及身分之掩飾，劉愛弟必須
      已婚並須投保高額之人壽保險之事實，業據證人戊○○、
      張政雄證述如前，被告甲○○亦坦承劉愛弟投保高額人壽
      保險之事，確係其提議等語（見偵卷二第六六頁、本院卷
      第一四頁），而被告劉愛弟確於九十四年三月二十六日至
      石建平所經營之天然旅行社辦理赴大陸之護照換發及臺胞
      證，並於同年四月二十五日前往天然旅行社購買於同年五
      月十六日經由澳門轉赴大陸之往返機票，並委由石建平代
      為投保旅遊平安保險身故主險三千萬元，石建平即委請東
      倫保險經紀人公司辦理，將三千萬元之保額，分由臺灣人
      壽保險股份有限公司承保一千萬元（保單號碼：九四S ○
      一七○九八號、保險期間自九十四年五月十六日上午八時
      起共七天），南山人壽保險股份有限公司承保一千五百萬
      元（保單號碼：SJ00000000號、保險期間自九十
      四年五月十六日上午八時三十分起計七天），美商美國環
      球產物保險有限公司承保五百萬元（保單號碼：0000
      00000號、保險期間自九十四年五月十六日上午八時
      起共七天），上開保險契約之受益人均為被告乙○○等情
      ，業經證人石建平於警詢時證述詳實（見偵卷一第四五頁
      ），並有要保書、要保申請書及保險費收據等件附卷可考
      （見偵卷二第三四至四二頁），足見劉愛弟為解決其經濟
      窘境，而應允被告甲○○前往大陸取得訂單，並依被告甲○○之提議，而投保總額為三千萬元之旅行平安保險，並
      指定受益人為乙○○，而乙○○基於兄弟情誼，允諾與劉
      愛弟辦理假結婚（此部分詳見前述）之事實，洵屬確定。
（五）劉愛弟既然已依照被告甲○○之指示，與被告乙○○辦理
      假結婚，並投保高額之人壽保險，且指定受益人為乙○○
      ，被告甲○○旋於同年五月八日以化名「陳阿霞」之名義
      ，以電子郵件與劉愛弟約定於九十四年五月十六日在大陸
      深圳寶安機場見面，並囑咐劉愛弟應攜妥相關之證件及前
      開保險之保單、要保確認書等文件，計畫於翌日（五月十
      七日）早上與大陸廠方確定標案，五月二十日簽約一節，
      此有「陳阿霞」傳送予劉愛弟之電子郵件一份在卷可稽（
      見偵卷一第一二一、一二二頁），而證人張政雄亦證述：
      此次出國是伊載劉愛弟前往機場，劉愛弟告訴伊有一名叫
      「阿霞」之女子會在深圳機場接機等語（見同上卷第五○
      頁），故劉愛弟在前往大陸之前，顯然非明確知悉「陳阿
      霞」與被告甲○○為同一人。而被告甲○○則已於九十四
      年五月十一日即先行前往大陸，經廣東省蛇口、深圳，抵
      達河源，並投宿於鴻湖旅館，此經被告甲○○供述在卷，
      並有其投宿在鴻湖旅館之旅客住宿登記表一紙附卷可參（
      見同上卷第一四七頁），故被告甲○○於同年五月十六日
      至深圳寶安機場接機時，劉愛弟至此方明確知悉「陳阿霞
      」與被告甲○○為同一人。然由劉愛弟仍願與被告甲○○
      搭乘同日晚間十時四十五分由深圳開往惠州之火車等情節
      觀之，此有火車票根一紙在卷可查（見同上卷第六七頁）
      ，顯見劉愛弟仍對被告甲○○所提之前揭方案抱持希望。
（六）被告甲○○雖供稱：伊與劉愛弟約十七日凌晨零時五分許
      抵達惠州，嗣因劉愛弟無意中透露其無多年之催收經驗，
      會計經驗亦僅一、二年等情，伊二人始發生爭執，劉愛弟
      用指甲抓傷伊，伊很生氣，就撿起一根木棍在擋開劉愛弟
      之手，奮力返回時敲擊到劉愛弟之頭部一下，劉愛弟喊好
      痛，伊就停手，劉愛弟叫伊自己回臺灣後，就自行拖著行
      李離開，伊推測劉愛弟可能事後與其他人有接觸，始會遭
      他人殺害云云（見本院卷第二五四、一三、一四頁）。查
      劉愛弟係於九十四年五月十七日上午六時五十分許，遭人
      發覺陳屍在惠州火車站前廣汕公路旁之人行道，經惠州公
      安局惠城區分局、惠州市公安局刑警支隊一大隊、三大隊
      及刑警大隊等相關偵查單位會同法醫師至現場勘驗，認劉
      愛弟係生前被他人使用鈍器打擊致顱腦損傷合併失血性休
      克而死亡一節，此有惠州市公安局惠城區分局現場勘查記
      錄、現場平面圖、死亡證明書、公證書各一份及現場照片
      二張在卷可佐（見偵卷一第一三四至一六一頁），是劉愛
      弟確係遭他人以鈍器打擊頭部致顱腦損傷合併失血性休克
      死亡，堪可認定。被告甲○○雖以前情置辯，然由劉愛弟
      屍體頭面部、雙手及雙腿沾附大量血跡，身上所穿之衣物
      、鞋底亦沾染大量血跡，另屍體下及周圍地面有一面積大
      小為三九○公分×三一○公分之血泊（見惠州市公安局惠
      城區分局現場勘查記錄、偵卷一第一三九頁）及屍體右眼
      部有浮腫（見死者照片、同上卷第一六一頁）之情形觀之
      ，劉愛弟顯非僅遭被告甲○○揮擊一棍致死。而被告甲○○亦自承與劉愛弟在惠州火車站前時曾有下雨，該車站附
      近即有鐵路醫院，伊與劉愛弟發生爭執時，別無他人在場
      ，事後伊來回該地一、兩趟，亦未發現他人等情（見本院
      卷第二五七頁、本院九十四年度聲羈字第五六六號卷第七
      頁），且被告甲○○回頭找劉愛弟，來來回回直到早上六
      、七點才搭到車回河源一節，亦據被告甲○○供承在卷（
      見同上偵卷一第一九三頁背面），故劉愛弟在與被告甲○○發生爭執後，顯未遭其他不明人士殺害，否則在被告甲○○來來回回之過程中，斷無不能發現之理，惟其於來來
      回回之尋找過程，均未發現異樣，益見劉愛弟之死亡，係
      被告甲○○一人所為無疑。又證人即被告甲○○之表弟丙○○於本院審理時結證稱：伊在大陸廣東省深圳附近之石
      灣鎮工作，被告甲○○於案發當天（九十四年五月十七日
      ）上午八、九點打電話給伊，稱其在河源，伊請甲○○搭
      車來伊公司，當天下午約三、四時許，甲○○再來電稱其
      在西湖車站（石龍鎮的公車車站），伊即開車接甲○○到
      伊公司，當時甲○○之衣褲滿乾淨的，但臉頰有被抓傷之
      新痕，甲○○在伊公司停留約半小時，並問伊如何回臺灣
      ，伊告訴甲○○經由羅湖通關到香港，再搭機返臺等語（
      見本院卷第二三六至二三八頁），佐以被告甲○○供承其
      前往丙○○之公司前並未更換衣物（見本院卷第二四一頁
      ），及被告甲○○係於九十四年五月十七日自鴻湖旅館退
      房（見偵卷一第一四七頁之旅客住宿登記表），暨被告返
      回臺灣後，將劉愛弟前開保險之保單、要保確認書等文件
      寄交予被告呂明寧（此部分業據被告甲○○供述在卷，見
      偵卷一第一九三頁背面，並經被告乙○○證述屬實，且有
      在被告乙○○家中扣到之前開保單、要保確認書等文件可
      資佐證），可見被告甲○○與劉愛弟在廣東省惠州火車站
      前發生爭執後，被告甲○○取出劉愛弟應「陳阿霞」之要
      求攜往大陸之保單、要保確認書等文件，縱使案發地附近
      有醫院可予治療其臉頰之傷勢，但其仍未立即就醫，卻返
      回河源之鴻湖旅館，更換衣物後，旋打電話予其表弟丙○○，問明回臺路徑之事實，亦可認定。
（七）再參酌(1)被告甲○○已自承在家中亦會使用電腦上網，並
      收發電子郵件等語（見偵卷一第二三頁背面），但其又利
      用曾在中華技術學院就讀，熟悉該校之電腦設備之便，以
      設於臺北市南港區○○○路○段二四五號之中華技術學院
      某大樓三樓電腦教室中網址為「s1976t@yahoo.com.tw 」
      之電腦，在網路上化名為「陳阿霞」與劉愛弟聯絡赴大陸
      與廠商洽接標案、簽約事宜，已如前述，並有臺灣固網股
      份有限公司九十四年六月十五日台固查資○九四三○○二
      八三號函一份在卷可查（見同上卷第一二六頁）；(2)被告
      甲○○又利用與乙○○兄弟情誼，巧言騙取乙○○之信任
      ，進而使乙○○同意與劉愛弟辦理假結婚；(3)劉愛弟既已
      同意與乙○○假結婚，並投保高額人壽保險，遠赴大陸洽
      談簽約事宜，因劉愛弟無錢購買機票及繳交保險費，被告
      甲○○乃於九十四年四月十八日匯款二萬元予劉愛弟，以
      便劉愛弟得以順利成行，且甲○○於填寫匯款單時，為免
      遭人查覺為其所匯款，復以劉愛弟之名義為匯款人，此有
      匯款單一紙附卷可證（見同上卷第七八、七九頁）；(4)被
      告甲○○甫於九十四年五月十八日凌晨返國時，因被告乙○○已經由大陸公安局之通知，得知劉愛弟死亡之消息，
      故要求接機之丁○○偕同被告甲○○返回其住處說明清楚
      ，而被告甲○○抵達乙○○住處，猶編織渠係前往大陸遊
      玩，事先知悉劉愛弟將於九十四年五月十六日至大陸，故
      至深圳寶安機場等劉愛弟，嗣渠二人在機場巴士站發生爭
      執，劉愛弟以指甲抓傷渠左臉頰（惟被告甲○○嗣於本院
      審理時復改稱發生爭執之地點為惠州火車站前），其後渠
      二人同乘火車前往惠州，在惠州火車站前廣場，劉愛弟與
      一名男子發生衝突，並請渠自行離開，渠即返回河源云云
      （見同上卷第二四、二五頁），尤有進者，被告甲○○甚
      至書寫「大陸旅遊記實與有關劉愛弟的種種」二紙（見同
      上卷第二九、三○頁），詳細記載上情，並於第一次警詢
      時，依照上述記載回答警方之問題（見同上卷第二八頁背
      面）；(5)乙○○於警詢供稱：本件案發後，被告甲○○曾
      於九十四年五月底親自前往伊住處，要求伊不要說是甲○○介紹劉愛弟與伊結婚之事，否則甲○○會很麻煩等語，
      又因劉愛弟死亡後，部分媒體有報導，故於九十四年七月
      九日甲○○又至伊住處，要求伊不要向記者亂講話，並拿
      一萬元予伊（參同上卷第四○頁）等情觀之，顯見被告甲○○上揭各項作為，在在均顯示其處心積慮，欲將劉愛弟
      前往大陸洽商之事，與其區隔，如實情確與甲○○無涉，
      為何其於警詢、偵查及本院審理時之供詞反覆不一，只須
      如實陳述即可，足見被告甲○○係因警方逐步偵查，首先
      查悉前開「陳阿霞」之網站係設於中華技術學院某大樓三
      樓之電腦教室，而被告甲○○係該校附設專科進修學院電
      子工程科畢業，已如前述，甲○○見與其無法擺脫關係，
      始坦承此部分情節。另被告乙○○為求澄清殺人罪嫌疑，
      如實向檢、警坦承係經由被告甲○○介紹而與劉愛弟辦理
      假結婚，且被告二人為親兄弟，被告乙○○顯無設詞誣陷
      之理，是以被告甲○○就此顯難卸責，惟其竟仍大言不慚
      而以欲促成一段美滿姻緣云云置辯。又前開匯款單經警方
      採集其上指紋二枚送鑑，經比對確認結果，與被告甲○○
      左食指指紋相符，此有內政部警政署刑事警察局九十四年
      八月四日刑紋字第○九四○一一八六六九號鑑驗書一份附
      卷可稽（見同上卷第七七、七八頁），被告甲○○見此殊
      難否認，始坦承匯款。另劉愛弟之屍體於前揭時地經大陸
      公安等相關單位勘驗時，發現劉愛弟之指甲殘留有人體組
      織，經前開大陸公安單位檢送予內政部警政署刑事警察局
      鑑驗，認劉愛弟右手指甲殘留之人體組織之染色體，與被
      告甲○○染色體DNA-STR 型別相同，不排除其來自甲○○
      或與甲○○具有相同父系關係之人等情，有卷附該局實驗
      室案件編號：00000000000號鑑驗書一份可資
      佐證（見偵卷二第一二頁），從而被告甲○○見事證對己
      越來越不利，乃避重就輕稱係伊與劉愛弟在上述地點發生
      爭執，進而遭劉愛弟抓傷臉頰之情節。
（八）綜上證據及論述，本件應係被告甲○○之經濟狀況不佳，
      為圖詐領保險金，以解決其經濟上之困境，利用劉愛弟積
      欠卡債、房貸需款孔急之弱點，編織藉由其具有之電腦專
      業技能，可取得大陸廠商之訂單，再經由分配、協調予其
      他勞務提供者完成訂單，即可獲取鉅額之「業務佣金」，
      並虛構不存在之大陸廠商工作人員「陳阿霞」與劉愛弟傳
      送電子郵件確認上情，致劉愛弟深信不疑，而聽從被告甲○○之指示，先與被告乙○○辦理假結婚，再投保高額之
      人壽保險，並指定受益人為乙○○後，前往大陸，然於劉
      愛弟抵達大陸後，雖發現並無「陳阿霞」其人，但仍對前
      開「業務佣金」之提案存有希望，故與被告甲○○共同搭
      乘火車至惠州尋找廠商，兩人抵惠州火車站時，已時值深
      夜（抵達時為十七日凌晨零時五分許），被告甲○○偕同
      劉愛弟下車後，步行至惠州火車站前廣汕公路旁之人行道
      時，劉愛弟終查覺並無廠商可立即簽約之實情，因而與甲○○發生爭執，甲○○見四下無人，認時機已成熟，乃持
      預藏之不明鈍器猛力敲擊劉愛弟之頭部，而劉愛弟遭受攻
      擊，亦強力反抗，並出手以指甲抓傷被告甲○○之臉頰，
      惟仍不敵甲○○突然持不明鈍器攻擊，終因顱腦損傷合併
      失血性休克而死亡。
（九）綜上所述，被告甲○○所辯前情，尚不足採。本件事證已
      臻明確，自應依法論科。
三、論罪科刑部分：
（一）查被告二人明知乙○○與劉愛弟洵無結婚之真意，然被告
      乙○○仍聽從被告甲○○之指示，與劉愛弟辦理假結婚，
      嗣後並持相關文件前往桃園縣桃園市戶政事務所辦理結婚
      登記，使該所不知情之公務員經形式審查後，將其二人結
      婚之不實事項登載於職務上所掌管之戶籍簿冊等公文書內
      ，自足以生損害於戶政機關對於國民婚姻登記事項之正確
      性。核被告二人此部分所為，係犯刑法第二百十四條之使
      公務員登載不實罪。又被告甲○○殺害劉愛弟之犯行，係
      犯刑法第二百七十一條第一項之殺人罪。被告二人就前揭
      使公務員登載不實之犯行，與劉愛弟具有犯意聯絡及行為
      分擔，應論以共同正犯。又被告甲○○所犯之上開二罪間
      ，具有方法、結果之牽連關係，應從一重之殺人罪處斷。
（二）爰審酌被告甲○○與被害人劉愛弟並無怨隙，僅為解決其
      經濟窘境，圖謀鉅額之保險金，竟設局誘使劉愛弟逐步陷
      入其圈套，俟見時機成熟而遽下毒手，致被害人慘死於異
      鄉，心態兇狠、手段殘酷、目無法紀，嚴重危害社會治安
      ，並造成被害人家屬永難彌平之傷痛，且犯後迄今未賠償
      被害人家屬任何損害，並於犯後猶一再飾詞圖卸，絲毫不
      見悔悟之意，縱量處有期徒刑之最高刑度，猶不足以償其
      罪責，經本院反覆思量，決定宣告無期徒刑，並依刑法第
      三十七條第一項之規定，併予宣告褫奪公權終身，以儆效
      尤。至被告乙○○基於兄弟情誼，而聽從其兄甲○○之指
      示，與被害人劉愛弟辦理假結婚，其犯罪動機尚非惡劣不
      堪，造成戶政機關登記不實之犯罪結果亦非鉅大，及其智
      識、犯後態度等一切情狀，量處如主文第二項所示之刑，
      並諭知易科罰金之折算標準，以示懲戒。又被告乙○○前
      未曾受有期徒刑以上刑之宣告，此有臺灣高等法院被告前
      案紀錄表在卷可按，其因一時失慮，偶罹刑典，事後已坦
      承犯行，深具悔意，經此刑之宣告後，應知警惕而無再犯
      之虞，本院因認暫不執行其刑為當，予以宣告緩刑二年，
      用啟自新。
（三）被告甲○○持以行兇之不明鈍器，由其犯後一再飾詞圖卸
      之態度觀察，顯然在其行兇後即已丟棄，實無證據足認前
      開行兇用之鈍器尚屬存在，爰不宣告沒收，併此敘明。
據上論斷，應依刑事訴訟法第二百九十九條第一項前段，刑法第
二十八條、第二百十四條、第二百七十一條第一項、第五十五條
、第三十七條第一項、第四十一條第一項前段、第七十四條第一
款，罰金罰鍰提高標準條例第一條前段、第二條，判決如主文。
本案經檢察官楊挺宏到庭執行職務。
中    華    民    國    95    年    3     月    28    日
                  刑事第八庭  審判長法  官  曾家貽
                                    法  官  陳彥宏
                                    法  官  吳為平
以上正本證明與原本無異。
如不服本判決，應於送達後十日內，向本院提出上訴狀。
                                    書記官  賴朱梅
中    華    民    國    95    年    3     月    31    日
附錄論罪科刑法條：
刑法第二百十四條
明知為不實之事項，而使公務員登載於職務上所掌之公文書，足
以生損害於公眾或他人者，處三年以下有期徒刑、拘役或五百元
以下罰金。
刑法第二百七十一條
殺人者，處死刑、無期徒刑或十年以上有期徒刑。
前項之未遂犯罰之。
預備犯第一項之罪者，處二年以下有期徒刑。。


司法院資訊處製作；財團法人民間司法改革基金會備份。
